【裁判字號】    95,交抗,826
【裁判日期】    951025
【裁判案由】    違反道路交通管理處罰條例
【裁判全文】
臺灣高等法院交通事件裁定             95年度交抗字第826號
抗  告  人
即受處分人  甲○○
上列抗告人因違反道路交通管理處罰條例案件，不服臺灣士林地
方法院，中華民國95年8月31日所為裁定（95年度交聲字第431號
），提起抗告，本院裁定如下：
    主  文
抗告駁回。
    理  由
一、抗告意旨略以：案發地點之號誌、標線設置確有不當，經檢
    舉後當局業於5 月間，撤銷原機車道，重為適當之規劃，足
    見本件舉案發當初確有違法失當之處。原裁定撤銷原處分，
    並另為記點之處分，違反三權分立之設計，侵害行政權，自
    難謂合法。行政行為應以誠實信用方法為之，並保護人民正
    當合理之信賴，行政程序法第8 條定有明文，又得逕行舉發
    之情形，限於當場不能或不宜攔截製單舉發者為要件，道路
    交通管理處罰條例第7 條第之2第1項亦有明定。本件並無難
    以攔截舉發之情形，卻逕以偷拍之方式採證舉發，本身即已
    違法，如何能執為本件處分之依據，爰請撤銷原裁定。
二、按汽車駕駛人，爭道行駛任意跨越兩條車道行駛者，處新臺
    幣（下同）600元以上1,800元以下罰鍰，並記違規點數1 點
    ，道路交通管理處罰條例第45條第12款、第63條第1項第1款
    定有明文。
三、本件抗告人即受處分人甲○○駕駛車牌號碼8S-8305 號自用
    小客車，於民國95年3月2日上午8 時36分許，行經臺北市○
    ○區○○路與大度路交岔路口處，因任意跨越兩條車道行駛
    ，經臺北市政府警察局交通警察大隊逕行拍照舉發「跨越雙
    白線行駛」違規，爰依道路交通管理處罰條例第45條第12款
    規定，處罰鍰600元。
四、原審以：
  (一)道路交通安全規則第90條規定，駕駛人駕駛汽車，應遵守道
    路交通標誌、標線、號誌之指示。次按道路交通標誌、標線
    、號誌設置規則第167 條規定，禁止變換車道線，用以禁止
    行車變換車道。本標線為雙白實線，其線寬及間隔均為10公
    分，設於交通特別繁雜而同向具有多車道之橋樑、隧道、彎
    道、坡道、接近交岔路口或其他認為有必要之路段，並得於
    禁止變換車道處之起點路面，標繪黃色「禁止變換車道」標
    字。
  (二)本件抗告人即受處分人甲○○於95年3月2日上午8 時36分許
    ，駕駛車牌號碼8S-8305 號自用小客車，行經臺北市○○區
    ○○路由北往南行駛，近大度路口處，跨越機車專用道雙白
    線、即禁止變換車道線行駛之事實，業據抗告人自承在卷（
    見原審卷第3 頁），並有臺北市政府警察局北市警交大字第
    AD0000000號舉發違反道路交通管理事件通知單影本1紙及舉
    發照片1 張附卷可稽（見原審卷第5、6頁），此部分事實洵
    堪認定。
  (三)抗告人辯以：系爭路口，近來因道路旁邊之加油站施工，圍
    籬佔用路面，而原本的公車站牌又被迫遷移在專用道旁邊，
    導致每到上下班交通尖峰時間，公車一旦要靠路邊上下乘客
    時，欲直行上洲美快速道路之自小客車，需繞過公車才能回
    到最右側之車道以準備上洲美快速道路，因此，伊才會侵入
    機車道云云，惟查，依卷附舉發照片顯示，系爭路口於抗告
    人違規行為時，並無公車停靠於路邊上下乘客，更無公車行
    駛於其車後方，可證抗告人所辯並非實情；況繪設禁止變換
    車道線處，乃用以禁止行車變換車道之用，本件劃設雙白實
    線禁止變換車道處，係為保護由大業路欲左轉承德路之機車
    停等或前行而設，不應因是否為閃避公車，而得以構成正當
    侵入之理由，抗告人之所辯委不足採。
  (四)抗告人復質以：執勤員警於上下班交通尖峰時間不指揮交通
    ，卻只在路邊偷拍取證告發，此種方式取得之證據並非適法
    云云，惟按91年7月3日公布、同年9月1日施行，即抗告人遭
    拍照舉發違規之95年3月2日有效施行之道路交通管理處罰條
    例第7 條之2第1項第6款、第2項明訂：「汽車駕駛人之違規
    行為經以科學儀器取得證據資料者，當場不能或不宜攔截製
    單舉發者，得對汽車所有人逕行舉發處罰。」、「前項逕行
    舉發，應記明車輛牌照號碼、車型等可資辨明之資料，查明
    汽車所有人姓名或名稱、住址後，製單舉發處罰之」。查道
    路交通管理處罰條例第7條之2第1項第6款規定，於94年12月
    28日改列為第7條之2第1項第7款並修正如下：「汽車駕駛人
    之違規行為經以科學儀器取得證據資料證明其行為違規者，
    當場不能或不宜攔截製單舉發者，得逕行舉發處罰」；其第
    2項第8款更明定跨越禁止變換車道線之違規拍照取證，不受
    採固定式科學儀器照相設備及定期於網站公布其設置地點之
    限制規定等，上開修正規定經行政院於95年6 月23日以院臺
    交字第0950087685號令發布於95年7月1日施行，此有道路交
    通管理處罰條例法規沿革表1 份附卷可稽（見原審卷第15、
    16頁），是以，無論依修正前或修正後之道路交通管理處罰
    條例規定，皆有員警得以拍照取證逕行舉發違規行為之法源
    依據，抗告人質以員警拍照逕行舉發於法無據，容有違誤。
  (五)再查，抗告人建議將系爭地點機車專用道再左移一格，如此
    可以減少交通事故發生，又可避免汽車侵入機車道云云，惟
    此主張改正內容之決定權並不在法院之權責範圍，蓋植基於
    權力分立之機制，法院審認之範圍僅限於確定違規事實之有
    無及法規範涵攝、適用、評價之適當與正確與否，認定系爭
    地點機車專用道是否得以左移或改進公車站牌設置地點，乃
    行政保留之核心內容，司法權本無審認及置喙之餘地，故建
    議抗告人應循行政救濟之管道，向行政機關反應上開主張尋
    求改正。
  (六)再依道路交通管理處罰條例第89條規定，法院受理有關交通
    事件，準用刑事訴訟法之規定，且依刑事訴訟法第370 條前
    段規定：「由被告上訴或為被告利益而上訴者，第二審法院
    不得諭知較重於原審判決之刑」，即所謂「不利益變更禁止
    原則」，惟該原則僅限於原判決適用法條並無不當時始有其
    適用，苟原判決有適用法條不當之情形時，第二審法院即得
    撤銷原判決，另為適法之判決而諭知較重原審之刑，此參諸
    刑事訴訟法第370 條後段自明。再依道路交通案件處理辦法
    第20條規定：「交通法庭認為聲明異議有理由或聲明異議雖
    無理由，而原處分不當或違法者，應以裁定將原處分經聲明
    異議部分撤銷，並自為裁定。」觀之，足徵原裁決機關之處
    分如有不當或違法時，交通法庭自應撤銷原處分，另為適法
    之裁定。本件抗告人所有之前揭自小客車之違規事實明確，
    原處分機關以抗告人前開違規事實，依道路交通管理處罰條
    例第45條第12款之規定，裁處抗告人罰鍰600 元，於法雖無
    不合，然原處分漏未依同條例第63條第1項第1款記違規點數
    1 點，則有違誤之處，從而抗告人之異議雖無理由，然原處
    分既有前開瑕疵可指，原審依道路交通案件處理辦法第20條
    前段之規定，裁定諭知原處分撤銷，甲○○汽車駕駛人，爭
    道行駛任意跨越兩條車道行駛，處罰鍰新臺幣陸佰元，並記
    違規點數壹點。經核並無不合。
五、本院查：按標誌、標線、號誌之設置目的，在於提供車輛駕
    駛人及行人有關道路路況之警告、禁制、指示等資訊，以便
    利行旅及促進交通安全。標誌、標線、號誌之設置、養護及
    號誌之運轉，由主管機關依其管轄辦理之；所謂主管機關，
    指公路主管機關、市區道路主管機關及警察機關，道路交通
    標誌標線號誌設置規則第2條、第4條第1項、第5條亦分別定
    有明文。而道路交通標誌、標線、號誌之設置，係主管機關
    基於整體交通考量所為之規劃，目的係為維護社會大眾使用
    道路之秩序，用以確保人車通行之安全，在非緊急避難之情
    況下，尚不能以任何緣故恣意枉顧交通標誌、標線、號誌之
    設置，以自行認定之必要狀況使用道路，否則交通秩序必無
    法維繫。縱主管機關嗣後另基於交通秩序及行車之現況等因
    素改變標線、標誌或號誌之設置，該標線、標誌或號誌設置
    之改變亦僅向將來發生效力，抗告人要難執此作為免罰之事
    由。又依道路交通管理處罰條例第89條、刑事訴訟法第 370
    條及道路交通案件處理辦法第20條等規定所示，原處分機關
    所為之處分若有違法或不當時，交通法庭自應撤銷原處分，
    並自為適法之裁定。原處分機關漏未依道路交通管理處罰條
    例第63條第1項第1款記違規點數1 點，適用法規顯有違誤。
    原審法院依上開規定，撤銷原處分，並自為裁定，於法並無
    不合，抗告人此部分之抗告，顯有誤會。再舉發員警以拍照
    逕行舉發本件違規行為於法有據，原審法院已詳述理由如上
    ，抗告人再事爭執，自不可採。是抗告人違規行為明確，原
    裁定認事用法並無不當，抗告人之抗告仍執前詞指摘原裁定
    不當，為無理由，應予駁回。
據上論斷，應依道路交通案件處理辦法第26條，刑事訴訟法第41
2條，裁定如主文。
中    華    民    國    95    年    10    月  25     日
                  交通法庭審判長法  官  吳昭瑩
                                法  官  楊貴雄
                                法  官  王梅英
以上正本證明與原本無異。
不得再抗告。
                                書記官  李信穎
中    華    民    國    95    年    10    月    30    日


司法院資訊處製作；財團法人民間司法改革基金會備份。
